【裁判字號】    97,上易,2051
【裁判日期】    970925
【裁判案由】    竊盜等
【裁判全文】
臺灣高等法院刑事判決                97年度上易字第2051號
上  訴  人  臺灣新竹地方法院檢察署檢察官
被      告  乙○○
上列上訴人因被告竊盜等案件，不服台灣新竹地方法院97年度易
字第414 號，中華民國97年7月8日第一審判決（起訴案號：台灣
新竹地方法院檢察署97年度偵字第1671號），提起上訴，本院判
決如下：
    主  文
上訴駁回。
    事  實
一、乙○○明知現今犯罪集團份子為掩飾不法犯行，避免檢警循
    線追緝，經常利誘民眾提供金融機構帳戶存摺、提款卡、密
    碼等個人金融資料，再利用取得之金融帳戶，作為對外詐欺
    被害人匯款之指定帳戶，其已可預見如將上開金融資料提供
    予陌生人使用，應會幫助不法集團遂行上開犯罪目的，竟僅
    因一時無法繳納房租，即基於縱有人利用其所提供之金融帳
    戶作為財產犯罪之工具，亦不違反其本意之幫助犯意，於民
    國97年1 月13日某時在新竹市○區○○路144號4樓租屋處，
    經由室友丁○○同意，而取得丁○○前於89年5月2日在渣打
    國際商業銀行延平分行所開設，帳戶帳號為000-0000000000
    0號金融帳戶之存摺、提款卡、提款密碼後，於97年1月13日
    20時許在新竹市○區○○路網路空間網咖店內，以新臺幣（
    下同）7,000 元之代價，將上開銀行存摺、提款卡及密碼，
    出售予姓名年籍不詳綽號「阿源」之犯罪集團成員，嗣該犯
    罪集團成員取得上開存摺、金融卡連同密碼後，即與所屬之
    犯罪集團成員共同基於意圖為自己不法所有之犯意聯絡，先
    後於97年1 月14日10時許、21時40分許分別假冒東森購物台
    、奇摩購物網站人員，均佯稱甲○○、丙○○購物付款方式
    有誤，要求甲○○、丙○○前往自動提款機依指示操作，致
    甲○○、丙○○均陷於錯誤，甲○○因而於97年1 月14日22
    時15分前往位於新竹市○○路106 號渣打國際商業銀行營業
    部匯款12萬元至丁○○上開帳戶，丙○○則於同日22時30分
    許先到竹北市○○○路60號竹北郵局依指示操作自動提款機
    ，發現短少30,000元（無證據證明係匯入丁○○上開帳戶，
    聲請簡易判決處刑書將此部分列入被害金額，乃有誤會，應
    予更正），再於23時許前往新竹市○○路214 巷50號渣打國
    際商業銀行竹北分行轉帳80,000元至丁○○上開帳戶內，嗣
    因甲○○、丙○○察覺有異，始報警查悉上情。
二、案經新竹市警察局移送臺灣新竹地方法院檢察署檢察官偵查
    後聲請簡易判決處刑。
    理  由
壹、有罪部分：
一、上開犯罪事實，業據被告乙○○於警詢、偵查、原審及本院
    審理中坦承不諱，而被害人甲○○、丙○○因遭受詐騙而轉
    帳至丁○○上開帳戶等被害情節，亦經其等於警詢中證述明
    確，且有丙○○轉帳單據影本、渣打國際商業銀行延平簡易
    型分行丁○○開戶資料表及交易明細影本在卷可稽，被告幫
    助詐欺取財犯行，事證明確，堪予認定，應依法論科。
二、按幫助犯之成立，主觀上行為人須有幫助故意，客觀上須有
    幫助行為，意即須對於犯罪與正犯有共同之認識，以幫助之
    意思，對於正犯資以助力，而未參與實施犯罪之行為者而言
    （最高法院75年度臺上字第1509號、88年度臺上字第1270號
    判決意旨可供參照）。本件被告僅單純提供金融帳戶資料供
    犯罪集團作為實施詐欺取財犯行之指定匯款帳戶，並無證據
    證明其對被害人甲○○、丙○○等2 人從事以電話施用詐術
    ，或擔任提領金錢等取款工作，客觀上非屬詐欺取財之構成
    要件行為，應僅構成幫助犯。故核被告上開所為，係犯刑法
    第339條第1項詐欺取財罪之幫助犯；被告係幫助犯，爰依刑
    法第30條第2 項規定，減輕其刑。
三、原審本於同上見解，適用刑法第30條、第339條第1項、第41
    條第1 項前段，刑法施行法第1條之1之規定，並審酌被告將
    上揭帳戶任由他人作為犯罪工具使用，造成犯罪偵查困難，
    犯罪正犯得以逃脫遁形，致使此類犯罪手法層出不窮，嚴重
    危害經濟交易秩序與社會治安，被害人甲○○、丙○○等二
    人經犯罪集團成員詐騙而損失之金額各高達12萬元及8 萬元
    ，被告犯行顯不宜寬恕，惟念其未實際參與詐欺取財之犯行
    ，且犯後坦承犯罪，態度十分良好等一切情狀，量處被告有
    期徒刑4月，並諭知如易科罰金，以1,000元折算一日，核無
    不合，量刑亦稱妥適。檢察官認被害人之損失合計達20萬元
    ，而原審所量處之刑，如易科罰金，以1,000元折算1日，僅
    罰以12萬元，低於被害人受騙金額，認所受損害與量處之刑
    度不相當，顯屬過輕等語，指摘原審判決不當，惟量刑之輕
    重要係法院依職權裁量之事項，原審既就本件量刑之考慮，
    於判決理由中詳予說明，又無何違反經驗法則與比例原則之
    處，自不得任意指其違法，是其此部分上訴為無理由，應予
    駁回。
貳、無罪部分：
一、公訴意旨另以：被告基於為自己不法所有之意圖，於97年 1
    月13日凌晨1 時許，在新竹市○區○○路144號4樓內，趁友
    人丁○○入睡後，竊取丁○○所申請使用之上開帳戶存摺、
    提款卡及提款密碼，得手後旋將上開銀行存摺、提款卡及密
    碼出售予上開綽號「阿源」犯罪集團成員，因認被告涉犯刑
    法第320條第1項普通竊盜罪等語。
二、按犯罪事實應依證據認定之，無證據不得認定犯罪事實；不
    能證明被告犯罪者，應諭知無罪之判決，刑事訴訟法第 154
    條第2項、第301條第1項分別定有明文。又刑事訴訟法第161
    條已於91年2月8日修正公布，其第1 項規定：檢察官就被告
    犯罪事實應負舉證責任，並指出證明之方法，因此檢察官對
    於起訴之犯罪事實，應負提出證據及說服之實質舉證責任，
    倘所提出之證據不足為被告有罪之積極證明，或其指出證明
    之方法，無從說服法院以形成被告有罪之心證，基於無罪推
    定之原則，自應為被告無罪判決之諭知（最高法院92年度臺
    上字第128號判例可資參照）。
三、公訴人認被告涉犯竊盜罪嫌，無非係以丁○○於警詢中指述
    被告竊取其上開帳戶之存摺、金融卡等語為其論據，被告則
    堅詞否認有何竊盜犯行，於原審辯稱：伊因無力繳納房租，
    因而向室友丁○○提議拿金融帳戶去賣，97年1 月13日當天
    經由丁○○同意，才自其包包拿取上開帳戶存摺、金融卡去
    賣，並無竊盜；於本院辯稱：我沒有竊盜，我確實有叫醒丁○○，經過他的允許才拿去賣的，密碼是丁○○說寫在存摺
    裡，要我自己看等語，經查：
  (一)證人丁○○於偵查及原審審理中作證時，均無法明確直言被
    告竊取其金融帳戶，此觀諸其於偵查中證稱：「（對被告稱
    ：『（拿走物品前，有無詢問丁○○？）有，他說好啊，好
    啊。（你拿走物品時，丁○○是否在家？）他在家中睡覺。
    』等語，有無意見？）沒有。（你有無答應被告可以拿走物
    品？）當時我有喝酒，在睡覺。」等語（見偵查卷第36頁）
    ，另於原審審理中證稱：「（系爭帳戶為何會被被告拿去？
    ）那天與朋友去喝酒，喝醉了回來，租屋處三間房間都有人
    睡，我就睡到客廳沙發，我的皮包放在客廳沙發上，我就直
    接睡覺了，那時候迷迷糊糊有聽到被告在拍我，就問我一些
    話，我迷迷糊糊中就應答說好好好。（他在你睡夢中問你甚
    麼，或跟你要甚麼，你一直說好好好？）應該是簿子，因為
    案發前2、3天他就向我提過，說有關簿子的事情，他說有別
    人要辦稅，不知道是甚麼事情也忘記了。（被告拿簿子去賣
    你是否知道？）一開始被告有跟我說，但我拒絕，但那天喝
    醉酒，簿子被拿走，我也不知道他要拿去做甚麼，隔天他告
    訴我我才知道」等語（見原審97年度易字第414 號卷審理筆
    錄第3 頁）、「（你認為被告是否有經過你同意而拿走你的
    簿子？）那天的前幾天被告有跟我講過，1 月13日那天我又
    睡很熟，我認為被告可能以為之前有跟我講過，當天我可能
    也有迷迷糊糊的答應，就拿走簿子，應該不是想要偷我的東
    西，因為我們也是好朋友，至於他拿走簿子作甚麼我就不知
    道。」等語（見原審97年度竹簡字第517號卷訊問筆錄第4頁
    ）即可得知。
  (二)再者，一般人開立帳戶後，會自銀行處取得存摺帳戶、金融
    卡、提款密碼，一般人僅需以提款卡輸入提款密碼，即可於
    自動提款機多次提領款項，無須持用存摺臨櫃提款，為避免
    提款卡遺失遭他人盜領，吾人通常謹記提款密碼，而不會將
    其抄寫於提款卡上，避免一旦遺失遭人輕易盜領；又臨櫃辦
    理提款，或遺忘提款密碼，均須持用存摺、印鑑前往辦理相
    關手續，顯見存摺對於帳戶使用人而言關係甚為鉅大，吾人
    因此通常會將存摺好好收藏放置在家，不會輕易將存摺攜出
    ，不會與提款卡置放同處，以免同時遺失，遭不法人士盜領
    。經查：丁○○係73年3 月25日出生，於案發時年約23歲，
    曾經從事服務業，除有其基本年籍資料在卷可稽外，亦據其
    當庭陳明在卷，顯見其正值青壯，且有工作經驗，並非全無
    社會閱歷之人，對於上開日常生活經驗法則，應無不知之理
    ，倘非其將上開金融帳戶之存摺、提款卡、提款密碼一併交
    付被告，被告焉有可能自一處同時竊取得上開帳戶之存摺、
    提款卡、提款密碼之理；又觀諸卷附系爭帳戶之開戶資料（
    偵查卷第26頁），該帳戶之開戶日期係於89年5月2日，距離
    97年1月13日案發時長達幾近8年，丁○○又焉有可能將該存
    摺連同提款卡隨身攜帶之理；是證人所述顯悖於一般人對帳
    戶管理之常情，難以採信；相對而言，被告上開所辯，較為
    可採。
  (三)綜上，證人丁○○與本案乃有深切之利害關係，其於警詢中
    指述被告偷竊等語，係為推諉責任之語，與事實不符，亦與
    常情相悖，不足採信。此外，檢察官復無法提出其他積極證
    據證明被告有罪，本於罪疑惟輕之法則，應認其犯罪不能證
    明，自應就被告乙○○被訴此部分竊盜罪嫌，為無罪之諭知
    。
四、原審因而就被告此部分為無罪之諭知，核無不合。檢察官就
    此部分判決，仍以被告係趁證人丁○○酒醉狀態未表示同意
    情況下，逕行竊取上開帳戶出售予前揭犯罪集團成員使用云
    云，對原審取捨證據、認定事實之合法職權行使，置原審判
    決之論述於不顧，徒憑己意解釋指摘原判決此部分不當，核
    無理由，其上訴應予駁回。
據上論斷，應依刑事訴訟法第368條，判決如主文。
本案經檢察官劉斐玲到庭執行職務。
中    華    民    國    97    年    9     月    25    日
                  刑事第十一庭  審判長法  官  張連財
                                      法  官  林明俊
                                      法  官  楊照男
以上正本證明與原本無異。
不得上訴。
                                      書記官  陳秋雄
中    華    民    國    97    年    9     月    25    日
附錄：本案論罪科刑法條全文
中華民國刑法第339條：
意圖為自己或第三人不法之所有，以詐術使人將本人或第三人之
物交付者，處5年以下有期徒刑、拘役或科或併科1千元以下罰金
。
以前項方法得財產上不法之利益或使第三人得之者，亦同。
前二項之未遂犯罰之。


司法院資訊處製作；財團法人民間司法改革基金會備份。
